---
title: "Projet économétrie appliquée"
author: "Lenoir Yoan"
date: ""
lang: fr
output:
 pdf_document:
    df_print: kable
    keep_tex: yes
    number_section: yes
    toc: yes
 rmdformats::readthedown:
   gallery: no
   highlight: tango
   lightbox: yes
   self_contained: yes
editor_options:
  chunk_output_type: console
---


```{r setup, echo = FALSE, cache=FALSE}
knitr::opts_chunk$set(message = FALSE, warning = FALSE, fig.height = 5, 
                      fig.width = 11, sanitize = TRUE, echo = FALSE)
```

```{r}
library(haven)
library(stargazer)
library(AER)
library(VGAM)
library(GGally)
library(magrittr)
library(e1071)
library(tidyverse)
library(ggplot2)
library(ggpubr)
library(foreign)
library(plm)
library(kableExtra)
library(data.table)
library(gplots)
library(pROC)
library(ROCR)#Pour courbe ROC
```


```{r kable_plus}
tab_fun <- function(tab, above = FALSE, title = title, font_size = 10, header = NULL){
  if(above){
    tab %>% kable(caption = title) %>%
    kable_styling(font_size = font_size, full_width=FALSE, stripe_color = "lightgray", stripe_index = 0,
                  latex_options = c("HOLD_position", "striped"), position = "center") %>%
    add_header_above(header = header, bold=TRUE, color="red")%>%
    column_spec(1, bold=T) %>%
    row_spec(0, bold=T)
  } else {
    tab %>% kable(caption = title) %>%
      kable_styling(font_size = font_size, full_width=FALSE, stripe_color = "lightgray", stripe_index = 0,
                    latex_options = c("HOLD_position", "striped"), position = "center") %>%
      column_spec(1, bold=T) %>%
      row_spec(0, bold=T)
  }
}
```

```{r}
library(readxl)
concours <- read_excel("Concours.xlsx")
concours<-concours[,-1]
```

\newpage
# Statistiques descriptives 
```{r}
concours$sexe<-as.factor(concours$sexe)
concours$nationalité<-as.factor(concours$nationalité)
concours$`série de bac`<-as.factor(concours$`série de bac`)
concours$`formation suivie`<-as.factor(concours$`formation suivie`)
concours$`mention obtenue`<-as.factor(concours$`mention obtenue`)
concours$`admissi-bilité`<-as.factor(concours$`admissi-bilité`)
concours$`mention de bac`<-as.factor(concours$`mention de bac`)
```

```{r}
colnames(concours)<-c("annee","sexe","nationalite","retard","serie_bac",
                      "mention_bac","formation","mention_formation",
                      "notes_ecrit","admission")
```

```{r}
concours$mention_bac<-fct_relevel(concours$mention_bac,"P","AB","B","TB")
concours$mention_formation<-fct_relevel(concours$mention_formation,"P","AB","B","TB")
```

Tout d'abord, nous décidons de passer la plupart de nos variables en facteur sauf `retard`, `annee` et `notes_ecrit`. Et par la même occasion, les coefficients des variables liées à la mention vont être changé de niveau pour qu'elles soient dans l'ordre d'importance et que la mention passable soit variable de référence pour la suite. 

## Variables quantitatives
```{r}
var_quanti<-concours[,c(1,4,9)]
summary1<-sapply(var_quanti,is.numeric)
T1=var_quanti[,summary1] 
f<-function(T1) c(Min=round(min(T1),2),Max=round(max(T1),2),
                  Moyenne=round(mean(T1),2),Mediane=round(median(T1),2),
                  Ecart.type=round(sd(T1),2))
sum1<-setDT(T1)[,sapply(.SD, f)]
sum1 %>% tab_fun( title = "Sommaire des variables quantitatives")
```

Pour la variable `notes_ecrit`, nous avons une médiane à 12/20, ce qui est le seuil pour être admis en L3 économie. Donc on peut déjà dire que les élèves ont en général une une chance sur 2 d'être admis. 

Pour la variable `retard`, la valeur minimum est -1 donc l'élève à un an d'avance sur la normale et la valeur maximum est +3 donc trois ans de retard. La médiane est à +1 donc 50\% des étudiants ont au moins un an de retard. 

Et enfin pour la dernière variable, sur les 6 années, on peut voir qu'autant d'élèves ont passé l'examen dans les 3 premières années que les 3 dernières.

## Variables qualitatives
```{r}
tab_fun(summary(concours[,-c(1,4,9)]),title = "Effectifs des variables qualitatives")
```

Ici, on peut voir que le nombre d'admission est d'un peu plus de 50\% comme nous avons pu le voir avec les notes. Il y a presque autant d'hommes que de femmes, presque autant de Bac S que de bac ES mais par contre il y a seulement `r round(375/1950*100,3)` \% d'étrangers. 

Pour les mentions, on peut observer que seulement `r round(39/1950*100,3)`\% des élèves ont obtenus mention très bien au bac et `r round(52/1950*100,3)`\% lors de leur formation. Et plus de 50\% des élèves proviennent du L2 économie et gestion. 
\newpage 

# Analyse statistique

Pour cette question, nous avons décidé d'utiliser la variable liée à l'admission d'un élève : `admission` 

```{r}
round(cbind(prop.table(table(concours$admission,concours$serie_bac),margin = 2)*100,prop.table(table(concours$admission,concours$formation),margin = 2)*100),3) %>% tab_fun(title = "Admissiblité par rapport au choix d'étude") %>% add_header_above(c("","Bac"=2,"Formation"=4))
```

Dans le tableau ci-dessus, on peut voir que pour le choix du bac fait varier de peu le taux d'admission car 55\% des bacs ES sont acceptés en L3 contre 46\% pour la série S

Pour le choix de la formation, la différence d'admission est plus élevée entre le choix des élèves. Pour les élèves qui proviennent d'un BTS, le taux de non admission est de plus de 75\%. Pour les DUT, la différence entre la non admission et l'admission est aussi elévée alors pour les étudiants qui proviennent de L2 economie et gestion, la part d'admission est légérement supérieur à 50\%. Les élèves qui proviennent de L2 mathématiques et informatique ont quant à eux un taux d'admission supérieur à 65\% 

Pour les deux premières variables, le choix du bac n'a pas beaucoup d'importance dans l'admission à la L3 économie alors que le choix de la formation est une importance bien plus élevée. 

```{r}
ggplot(data=concours)+aes(x=admission, y=retard)+
    geom_boxplot(color="blue")+
    stat_summary(aes(label=..y..),fun = function(x)median(x),
                 geom="text", size=4, color="red", vjust=-0.9) +
  stat_summary(fun.y=median, geom="point", shape=18, size=3.5, color="red", fill="red")+ theme_minimal()+labs(title="Admission par rapport aux années de retard")
```

Ici, on voit que le retard à une importance sur l'admission au diplôme supérieur. Les médianes des 2 groupes sont assez différentes : Pour ceux qui ont été admis, elle se situe à 0 c'est-à-dire que 50\% des élèves aillant été admis ne sont pas en retard ou ont même de l'avance. Alors que pour ceux qui n'ont pas été admis, la médiane se situe deux année après, ce qui signifie que 50\% des individus avaient au minimum deux ans de retard. Cette variable a une importance élevée sur l'admission. 

```{r}
round(cbind(prop.table(table(concours$admission,concours$sexe),margin = 2)*100,prop.table(table(concours$admission,concours$nationalite),margin = 2)*100),3) %>% tab_fun(title = "Admissiblité par rapport au renseignement") %>% add_header_above(c("","Sexe"=2,"Nationalité"=2))
```

Ces deux variables n'ont pas une importance significative sur l'admission à la L3 économie. On peut constater qu'importe les modalités, l'admissibilité va être un peu supérieure à 50\%. On aurait pu penser que la nationalité aurait pu avoir un impact à cause de la barrière de la langue. Non verrons après si cela se concrétise vraiment. 

```{r}
round(cbind(prop.table(table(concours$mention_bac,concours$admission),margin = 1)*100,prop.table(table(concours$mention_formation,concours$admission),margin = 1)*100),3) %>% tab_fun(title = "Admission par rapport à la mention",above = T) %>% add_header_above(c("","Bac"=2,"Formation"=2))
```

Nous allons comparer l'impact d'une mention sur l'admissibilité à la L3 économie. Pour cela nous allons faire mention par mention:

- Pour la mention passable : Obtenir cette mention est plus defavorable lorsqu'elle est obtenue lors de la formation qu'au bac. Seulement 30\% des étudiants réussissent à être admis si ils l'obtiennent pendant la formation contre 42\% lors du bac. 

- Pour la mention assez bien : Comparé à la mention passable, l'étudiant va plus facilement être admis si il obtient cette mention lors de sa formation que pendant son bac (58\% contre 51\%). 

- Pour la mention bien et très bien: Lors du bac, si un élève obtient ces mentions, il a respectivement plus de 78\% et 82\% de chance d'être accepté en L3 économie. Alors que si cet élève optient l'un de ces deux mentions, il aura que 75 et 77\% d'obtenir sa place. 

Le département va souhaiter publier ces statistiques pour que l'information soit la plus complète pour tout le monde, que ce soit pour les enseignements, les élèves et même les parents d'élève. Je pense également qu'il est important de publier ces statistiques pour que l'élève connaisse les chances de réussir par rapport à toutes ses caractéristiques. La conséquence de cette publication peut avoir deux conséquences : soit motiver l'élève à travailler pour qu'il soit admis soit inciter les élèves avec des bonnes caractéristiques à venir passer le test ou inciter les élèves avec de mauavaises caractéristiques à ne pas venir s'inscrire.  


# Modèle linéaire simple

Pour cette partie, nous allons appliquer une regression linéaire.
Pour améliorer notre modèle, nous décidons de passer directement les variables `annee` et `retard` en facteur. 

```{r}
concours$annee<-as.factor(concours$annee)
concours$retard<-as.factor(concours$retard)
```

```{r}
reg_notes<-lm(data = concours,notes_ecrit~formation+retard+mention_formation+mention_bac+annee+serie_bac+nationalite+sexe)
```

Comme vu avec les résultats de la question 1, les variables `sexe`, `nationalite`, `serie_bac` et `annee` ne sont pas des variables qui sont significatives sur les notes obtenues à l'écrit. 

Les coefficients liés à la formation sont tous positifs car ils sont dépendant de la modalité BTS qui, comme nous l'avons vu dans la précédente, est la modalité où les chances d'admissions à la L3 économie sont les plus faible. La modalité qui représente un étudiant provenant d'une L2 mathématiques et informatique a un coefficient bien plus élevé que toutes les autres modalités liées à la formation. 

Pour les variables liées aux mentions, les coefficients sont tous positifs également car la modalité "basse" (passable) est la modalité de référence. Nous pouvons constater également que plus la mention est importante, plus le coefficient est élevé, cela veut donc dire que plus un élève a une mention élevé, plus il a de chance d'être admis. La mention passable obtenue lors de la formation a un impact négatif plus important que si elle est obtenue lors du bac. On peut le voir grâce au coefficient des trois autres mentions : bien plus élevé pour les mentions obtenues lors de la formation.

Et enfin pour la variable `retard`, tous les coefficients sont négatifs donc c'est-à-dire qu'un élève avec un an d'avance à plus de chance d'être admis qu'un autre type d'élève. De plus, on voit que plus l'élève à du retard, plus son coefficient diminue donc moins il a de chance d'être admis.

\newpage

# Modèle à probabilité linéaire

Ici, nous allons appliquer le même modèle que dans la question précédente mais la variable `admission` sous forme numérique. 

Nous décidons de supprimer la variable `annee` car tout d'abord les coefficients de cette variable ne sont significatif et si c'est l'élève qui rempli les caractéristiques il ne connait pas la variable `annee` donc il ne sait pas s'il est à l'année -3 ou -4 par exemple. Mais à contrario, nous décidons de conserver des variables qui ne sont pas significative tel que `sexe`, `nationalite` ou encore `serie_bac` car elles ont un interêt dans la compréhension de notre modèle statistique. 

```{r}
concours$ad <- as.numeric(concours$admission) - 1
reg_ad<-lm(data = concours,ad~formation+retard+mention_formation+mention_bac+serie_bac+sexe+nationalite)
bptest(reg_ad)
```

Nous appliquons un test d'hétéroscédasticité sur le modèle à probabilité linéaire. Nous trouvons une p-value inférieure à 0,05 donc l'hypothèse de présence d'hétéroscédasticité est conservée.

Essayons de corriger l'hétéroscédasticité : prenons les probabilités qu'un individu a pour appartenir à la modalité 1 soit qu'il soit admis, ceci est possible avec la commande **fitted**. Ensuite, utilisons ces probabilités et appliquons une pondération par $(1-p)$ où $p$ est la probabilité trouvée aupararavant. Pour la suite, nous avions deux options : soit supprimer les individidus avec une probabilité pondérée inférieure à 0 et supérieur à 1 ou remplacer ces valeurs par une valeur légrèment supérieure à 0 et inférieur à 1. Nous avons choisi la deuxième solution.

```{r}
concours$fitval<-fitted(reg_ad)
concours$fit<-concours$fitval*(1-concours$fitval)

concours_cor<-concours
concours_cor$fit[concours_cor$fit<0]<-0.0001
concours_cor$fit[concours_cor$fit>1]<-0.9999
concours_cor$fit2<-1/sqrt(concours_cor$fit)


reg_ad_cor<-lm(data = concours_cor,ad~formation+retard+mention_formation+mention_bac+serie_bac+sexe+nationalite,weights=fit2)
```

En corrigeant l'hétéroscédascité et en supprimant la variable annee, nous améliorons notre modèle car nous passons d'un $R^2$ de 0.336 à 0.502. Tous les coefficients des modalités restent significatifs. Les coefficients se modifient très peu, certains augmentent et d'autres diminuent mais aucuns ne changent de signe. 

Nous allons donc faire une table de confusion et une courbe Roc pour observer la performance de notre modèle. 
```{r}
confusion_ad_cor<-table(true = concours_cor$ad, pred = round(fitted(reg_ad_cor))) 
tab_fun(confusion_ad_cor,title = "Table de confusion") %>% add_header_above(c("","Prédiction"=2))

erreur_reg_ad_cor<-(confusion_ad_cor[2]+confusion_ad_cor[3])/nrow(concours_cor)*100
erreur_reg_ad_cor<-round(erreur_reg_ad_cor,3)
```

```{r}
prediction_ad_cor <- prediction(fitted(reg_ad_cor),concours_cor$ad)
roc_ad_cor <- performance(prediction_ad_cor, "tpr", "fpr")
plot(roc_ad_cor,  xlab="Spécificité", ylab="Sensibilité", main="Courbe ROC du modèle logit")
abline(a=0, b=1, col="red")
AUC_ad_cor<-round( performance(prediction_ad_cor,"auc")@y.values[[1]],3)
```

Grâce au travail fait, nous trouvons une erreur globale de ce modèle de `r erreur_reg_ad_cor` et une valeur AUC de `r AUC_ad_cor`. Nous avons donc un bon modèle, essayons de voir si d'autres modèles sont meilleurs. 


\newpage

# Modèle Logit

Le modèle utilisé dans cette partie est le modèle logit. 

Voici, le modèle utilisé: 

```{r}
logit1<-glm(data = concours,admission~formation+retard+mention_formation+
              mention_bac+serie_bac+nationalite+sexe,
            family=binomial(link = logit))
```

Comme dans les questions précédentes, les modalités des mêmes variables sont significatives : `formation`, `retard`, `mention_bac` et `mention_formation`. A part le coefficient de la variable `retard`, tous les autres sont positifs. Pour les mentions, comme "passable" a été mis en modalité de référence, cela veut dire que tous les élèves ayant eu une autres mentions ont plus de chance d'être admisse en L3 économie. Pour la formation, c'est la même chose, la modalité "BTS" est en référence donc tous les élèves qui proviennent d'une autre formation, ont plus de chance d'obtenir leur place. 

Les modalités de la variable `retard` ont des coefficients négatif donc plus l'élève a du retard, moins il a de chance d'être admis. 

Pour voir si le modèle est performant ou non, nous allons établir une table de confusion et une courbe ROC. 

Voici la table de confusion : 

```{r}
confusion_logit<-table(true = concours$ad, pred = round(fitted(logit1))) 
tab_fun(confusion_logit,title = "Table de confusion") %>% add_header_above(c("","Prédiction"=2))

erreur_logit<-round((confusion_logit[2]+confusion_logit[3])/nrow(concours)*100,3)
```

Le taux de mal classé dans ce modèle est donc de `r erreur_logit`\%. 

Enfin, la sensibilité soit le nombre d'étudiants non admis bien prédites est de :
`r round(confusion_logit[1]/(confusion_logit[1]+confusion_logit[3])*100,3)` \% et la spécificité soit le nombre d'étudiants admis en L3 économie bien prédit est de : `r round(confusion_logit[4]/(confusion_logit[2]+confusion_logit[4])*100,3)` \%. 


Voici la courbe ROC du modèle Logit :

```{r}
prediction_logit <- prediction(fitted(logit1),concours$admission)
roc_logit <- performance(prediction_logit, "tpr", "fpr")
plot(roc_logit,  xlab="Spécificité", ylab="Sensibilité", main="Courbe ROC du modèle logit")
abline(a=0, b=1, col="red")

AUC_logit<-round( performance(prediction_logit,"auc")@y.values[[1]],3)
```

La valeur AUC soit l'aire sous la courbe Roc est la suivante : `r AUC_logit`. Ceci a un pouvoir prédictif de modèle, plus elle est proche de 1, plus le modèle est bon.

Ici, on peut estimer que le modèle est assez bon.


```{r}
a<-t(exp(cbind(OR = coef(logit1), confint(logit1))))
round(a [,2:8],3) %>% tab_fun(title = "Odd ratio formation et retard")
```

Pour la formation, la modalité de référence est celle où l'étudiant vient d'un BTS. Donc nous pouvons dire qu'un étudiant provenant d'une L2 maths et informatique à 8,931 fois plus de chance d'être admis en L3 économie qu'un élève provenant d'un BTS. Un élève de DUT a 1,771 fois plus de chance et 4,168 fois pour les élèves provenant de L2 économie et gestion d'obtenir une place qu'un élève de BTS. 

Pour la variable liée au retard des élèves en années d'études. Un élève ayant un an d'avance sur la normale à `r round(1/0.437,3)` fois plus de chance d'être admis en L3. Il a `r round(1/0.209,3)` fois plus de chance obtenir une place par rapport à un élève ayant un an de retard. La plus grosse différence est entre un élève ayant un an d'avance et celui qui a trois ans de retard car celui ayant un an d'avance à `r round(1/0.033,3)` fois plus de chance d'être admis qu'un élève ayant trois ans de retard.

```{r}
round(a [,c(9:11,16,17)],3) %>% tab_fun(title = "Odd ratio mention formation, nationalité et sexe")
```

Pour les mentions obtenues au bac, la plus grande différence est celle entre la mention passable et la mention très bien car un élève ayant obtenu une mention très bien lors de sa formation a 5,646 fois plus de chance d'être admis en L3 économie qu'un élève ayant une mention passable. 

Comme nous l'avons vu dans la première question, les étrangers réussissent mieux que les français car ils ont `r round(1/0.876,3)` fois plus de chance d'obtenir leur place en L3 économie qu'un étudiant français. Mais on sait que cela n'est pas significatif. 

Pour les années, tous les rapports de chance restent autour de 1. Enfin pour le sexe, une femme a juste `r round(1/0.875,3)` fois plus de chance qu'un homme d'être admis. Cette modalité a un coefficient non significatif. 

```{r}
round(a [,c(12:14,15)],3) %>% tab_fun(title = "Odd ratio bac")
```

Comme pour les mentions obtenues lors de la formation, la plus grande différence entre les différentes mentions est entre passable et très bien car un élève ayant obtenu une mention très bien au bac a 2,811 fois plus de chance d'être admis qu'un élève ayant eu une mention passable. On peut voir que le rapport de chance est bien plus faible entre ces deux mentions qu'entre celles obtenues lors de la formation. Pour rappel, un élève ayant obtenu la mention très bien lors de la formation avait 5,646 fois plus de chance d'être admis qu'un élève ayant eu la mention passable. 

Pour la série du bac, un élève ayant choisi une série ES à `r round(1/0.967,3)` fois plus de chance que s'il avait choisi une série S. On peut constater que cela n'est pas très significatif. Avec un rapport de chance aussi proche de 1, il peut dire qu'il n'y a aucune différence entre elles. 


\newpage

# Modèle probit et comparaison de nos modèles

```{r}
probit1<-glm(data = concours,admission~formation+retard+mention_formation+
              mention_bac+serie_bac+nationalite+sexe,
            family=binomial(link = probit))
```

Comme effectué dans les questions précédentes, pour voir la performance du modèle nous allons créer une table de confusion et une courbe Roc. De cela, nous allons en sortir l'erreur globale et la valeur AUC. 
```{r}
confusion_probit<-table(true = concours$ad, pred = round(fitted(probit1))) 
tab_fun(confusion_probit,title = "Table de confusion") %>% add_header_above(c("","Prédiction"=2))

erreur_probit<-round((confusion_probit[2]+confusion_probit[3])/nrow(concours)*100,3)
```

```{r}
prediction_probit <- prediction(fitted(probit1),concours$admission)
roc_probit <- performance(prediction_probit, "tpr", "fpr")
plot(roc_probit,  xlab="Spécificité", ylab="Sensibilité", main="Courbe ROC du modèle logit")
abline(a=0, b=1, col="red")

AUC_probit<-round( performance(prediction_probit,"auc")@y.values[[1]],3)
```

Grâce à la table de confusion ci-dessus, nous trouvons une erreur globale de `r erreur_probit` et une valeur AUC de `r AUC_probit`. Le modèle probit est également un bon modèle. 

Essayons de comparons tous nos modèles pour constater lequel est le meilleur. 
```{r}
erreur<-rbind(erreur_reg_ad_cor,erreur_logit,erreur_probit)
AUC<-rbind(AUC_ad_cor,AUC_logit,AUC_probit)
tab<-cbind(erreur,AUC)
colnames(tab)<-c("Erreur","AUC")
row.names(tab)<-c("PLM","Logit","Probit")
tab_fun(tab,title = "Erreur globale pour chaque modèle")
```

Tout d'abord, en ne regardant seulement que l'erreur globale et la valeur AUC, nous pouvons constater que le modèle à probabilité linéaire corrigé est moins bon que les modèles logit et probit. Ensuite entre ces deux modèles, le modèle Logit est un taux d'erreur inférieur au modèle probit et une valeur AUC égale. 

A ce stade, nous pouvons déduire que le modèle logit est le meilleur.

Maintenant étudions, tous les coeffcients de nos modèles. Nous nous apercevons que toutes nos modalités qui étaient significatives au début le sont sur tous nos modèles et aucuns ne changent de signe. Donc nous ne pouvons pas voir lequel de ces 4 modèles est le meilleur. Restons sur le résultat que nous avions trouvé juste au dessus et prenons le modèle logit comme le meilleur des modèles. 


# Annexe 


## Question 2

```{r}
stargazer(reg_notes,type="text")
```

## Question 3

```{r}
stargazer(reg_ad,reg_ad_cor,type = "text")
```

\newpage

## Question 4

```{r}
stargazer(logit1,type = "text")
```

## Question 5

```{r}
stargazer(reg_notes,reg_ad_cor,logit1,probit1,type="text")
```

